臺灣高等法院民事判決
110年度上易字第946號
上訴人即附  
帶被上訴人  沈佳蓉  
訴訟代理人  鄭世脩律師
被上訴人即  
附帶上訴人  陳秉燁  
            陳阿勸  
            陳明宏  
            陳意潔  
            陳育錚  
上２人共同
法定代理人  許惠雯  
            陳明宏  
共      同
訴訟代理人  陳薏如律師

上列當事人間請求損害賠償事件，上訴人對於中華民國110年8月
20日臺灣桃園地方法院108年度桃訴字第3號第一審判決提起上訴
，本院於111年8月31日言詞辯論終結，判決如下：
    主      文
上訴駁回。　　
原判決關於駁回附帶上訴人下開第三項之訴部分及訴訟費用之裁
判(除確定部分外)廢棄。
附帶被上訴人應再給付附帶上訴人陳阿勸新臺幣玖萬貳仟貳佰陸
拾捌元；再給付附帶上訴人陳秉燁、陳明宏各新臺幣壹萬玖仟貳
佰元；再給付附帶上訴人陳意潔、陳育錚各新臺幣壹仟貳佰元。
其餘附帶上訴駁回。
第一、二審訴訟費用（除確定部分外，含附帶上訴部分）由上訴
人負擔百分之六十一，餘由被上訴人負擔。

    事實及理由
一、被上訴人即附帶上訴人陳秉燁、陳阿勸、陳明宏、陳意潔、
    陳育錚（下稱被上訴人，分稱其姓名）主張：陳阿勸所有坐
    落桃園市○○區○○路00巷00號3樓房屋(下稱系爭13號3樓房屋)
    ，現由伊等共同居住使用，與原屬上訴人即附帶被上訴人沈
    佳蓉（下稱上訴人）所有坐落同巷11號4樓房屋(下稱系爭11
    號4樓房屋）為左右相鄰中間有共用壁面及管線之上下樓層
    建物，因系爭11號4樓房屋浴室為架設鏡面及洗臉盆施工不
    當鑽孔致浴室牆面後方共用管線（下稱系爭管線）產生孔洞
    ，管線污水由孔洞滲出流下，並自民國106年6月起至107年5
    月8日間持續滲漏至系爭13號3樓房屋之浴廁等處，陳阿勸因
    而受有支出修繕費用之財產上損害新臺幣（下同）185,555
    元，又伊等均忍受因上訴人過失而生之漏水情事近一年，致
    居住安寧人格法益遭侵害且情節重大，爰依民法第184條第1
    項前段、後段及第2項、第191條、第195條第1項及公寓大廈
    管理條例第12條等規定，求為命上訴人應賠償陳阿勸修繕費
    用185,555元及各給付被上訴人每人精神慰撫金5萬元之判決
    。
二、上訴人則以：被上訴人主張漏水情事係因系爭管線遭鑽孔而
    致，然系爭11號1樓至5樓房屋所使用之管線與系爭13號1樓
    至5樓房屋所使用者並無涉，兩屋建物各有獨立管線，兩管
    線間亦有相當距離，應不致相互影響致生被上訴人所稱漏水
    情事，又嗣後購買伊系爭11號4樓房屋之後手即訴外人唐順
    接（下稱唐順接）並無鑑定漏水原因之資格，該孔洞係因何
    原因造成，難僅憑一人之詞而斷，是被上訴人認伊未盡保管
    義務而請求伊給付相關修復費用，實屬無據，另觀系爭11號
    及13號房屋之屋齡，若管線產生孔洞自應屬管線老舊而生，
    難認係因伊裝設鏡面及洗臉盆所造成，伊無須負損害賠償之
    責，況陳意潔、陳育錚均為學生，且兩造系爭房屋非直接上
    下層，自不得比附援用伊與同屬直接上下樓層之訴外人邱怡
    舒（下稱邱怡舒）所有同巷11號3樓房屋（下稱系爭11號3樓
    房屋）另案修繕漏水事件之賠償計算等語，資為抗辯。
三、原審判命上訴人給付陳阿勸89,956元，給付陳秉燁、陳明宏
    、陳意潔及陳育錚各10,800元，並駁回被上訴人其餘請求，
    上訴人就所受敗訴判決部分提起上訴，被上訴人亦就受不利
    判決之302,399元部分(即陳阿勸145,599元部分，其餘被上
    訴人各39,200元部分)提起附帶上訴。上訴人上訴聲明：㈠原
    判決不利於上訴人部分廢棄。㈡上開廢棄部分，被上訴人在
    第一審之訴駁回。被上訴人附帶上訴聲明：㈠原判決關於駁
    回附帶上訴人下開第二項之訴部分廢棄。㈡附帶被上訴人應
    再給付附帶上訴人陳阿勸145,599元、及附帶上訴人陳秉燁
    、陳明宏、陳意潔、陳育錚各39,200元。（至被上訴人逾此
    部分請求經原審駁回，被上訴人等未聲明不服，業已確定，
    不另贅述）。兩造答辯聲明：上訴或附帶上訴駁回。
四、查系爭13號3樓房屋與系爭11號4樓房屋所在建物以系爭共用
    壁左右相鄰，陳阿勸所有之系爭13號3樓房屋為被上訴人共
    同居住，上訴人自91年7月17日起至107年4月30日止為系爭1
    1號4樓房屋之所有權人，嗣將該屋出售與唐順接，並移轉登
    記至訴外人唐凡（下稱唐凡）名下，系爭13號3樓房屋浴室
    上方於106年6月間開始出現漏水，並持續至107年5月8日方
    停止等情，有系爭13號3樓房屋及系爭11號4樓房屋建物登記
    第一類謄本（見原審卷㈠第14至17頁）、被上訴人之戶口名
    簿（見原審卷㈠第28頁）、建物異動索引、房地產權點交及
    稅費分算表（見原審卷㈠第47至49、100頁）、系爭13號3樓
    房屋內部受損照片（見原審卷㈠第70至82頁）、桃園市○○區○
    ○000○0○00○○○○○00號3樓房屋及系爭11號4樓房屋使用執照平
    面圖（見原審卷㈠第147至149頁）可按；另系爭11號4樓房屋
    正下方之系爭11號3樓房屋為邱怡舒所有，並由邱怡舒與訴
    外人即其父母邱欽昱、葉美惠（下稱邱欽昱、葉美惠）同住
    使用，邱怡舒、邱欽昱及葉美惠前以系爭11號3樓房屋浴室
    漏水係上訴人對系爭管線未盡保管義務所致為由，對上訴人
    提起訴訟，並獲確定判決，有原法院107年度桃簡字第913號
    判決及108年度簡上字第201號判決（下稱系爭另案㈠）、原
    法院107年度桃簡字第1364號判決及108年度簡上字第288號
    判決（下稱系爭另案㈡）可按（見本院卷第75至105頁），並
    均為兩造所不爭執，堪認屬實。
五、被上訴人主張依民法第184條第1項前段、後段及第2項、第1
    91條、第195條第1項等規定，得向上訴人請求給付修繕費及
    精神慰撫金等情，為上訴人所否認，並以前詞置辯。是本件
    爭點為：㈠系爭13號3樓房屋漏水，是否為系爭11號4樓房屋
    浴室牆面後方大樓共用糞管之不當鑽孔行為所造成？上訴人
    是否應依民法第184條第1項前段、第191條第1項及公寓大廈
    管理條例第12條等規定負損害賠償責任？㈡被上訴人得請求
    之修復費用、精神慰撫金應以多少金額為當？㈢被上訴人就
    本件漏水是否與有過失？茲析述如下。
　㈠系爭13號3樓房屋浴室與系爭11號4樓房屋浴室，上下樓層以
    共用壁左右緊鄰，並共用大樓糞管，而系爭13號3樓房屋漏
    水，乃系爭11號4樓房屋浴室牆面後方大樓共用糞管之不當
    鑽孔行為所造成，上訴人應依民法第184條第1項前段、第19
    1條第1項及公寓大廈管理條例第12條等規定負損害賠償責任
    。
  ⒈按當事人主張有利於己之事實者，就其事實有舉證之責任；
    但法律別有規定，或依其情形顯失公平者，不在此限，民事
    訴訟法第277條定有明文。次按因故意或過失，不法侵害他
    人之權利者，負損害賠償責任；土地上之建築物或其他工作
    物所致他人權利之損害，由工作物之所有人負賠償責任。但
    其對於設置或保管並無欠缺，或損害非因設置或保管有欠缺
    ，或於防止損害之發生，已盡相當之注意者，不在此限，民
    法第184條第1項前段、第191條第1項定有明文。又專有部分
    之共同壁及樓地板或其內之管線，其維修費用由該共同壁雙
    方或樓地板上下方之區分所有權人共同負擔。但修繕費係因
    可歸責於區分所有權人之事由所致者，由該區分所有權人負
    擔，公寓大廈管理條例第12條亦定有明文。查本件被上訴人
    主張本件漏水原因為系爭13號3樓房屋與系爭11號4樓房屋共
    用糞管，因上訴人不當鑽孔滲漏等語，為上訴人所否認，依
    上說明，即應由被上訴人先就其本件損害為可歸責於上訴人
    之事由所致之事實，負舉證之責。
  ⒉經查，系爭13號3樓房屋坐落系爭11號4樓房屋之斜下方，系
    爭13號3樓房屋浴室與系爭11號3樓房屋浴室以系爭共用壁左
    右緊鄰，系爭11號3樓房屋浴室正上方即為系爭11號4樓房屋
    之浴室，亦即系爭13號3樓房屋浴室與系爭11號4樓房屋浴室
    於屋內之配置，係以系爭共用壁為中心呈鏡向對稱等情，經
    兩造陳稱明確（見原審卷㈠第218頁反面），有桃園市○○區○○
    000○0○00○○○○○00號3樓房屋及系爭11號4樓房屋使用執照平
    面圖（見原審卷㈠第147至149頁）可按，復由原審現場履勘
    確認無訛（見原審卷㈠第215至223頁），堪信屬實。又系爭
    管線乃位於系爭共用壁內，以上下方向延伸，並通過系爭11
    號4樓房屋、系爭11號3樓房屋、系爭13號3樓房屋各自浴室
    之洗手台後方乙節，亦為兩造所不否認，當認非虛，則自系
    爭管線與系爭13號3樓房屋之相對位置、系爭共用壁之利用
    情形，暨液體受地心引力影響將向下流動、且遇物將沿接觸
    面改變方向之常理以觀，可信倘系爭管線有液體自系爭11號
    4樓之高度滲出，確有沿牆內管線或壁面向下或左右漫流，
    並通過系爭13號3樓房屋浴室牆壁後方之高度可能，而系爭
    管線於通過系爭11號4樓浴室洗手台後方處，確存有數個大
    小不等之人工鑽孔所形成圓形孔洞，液體遂因此自管線洞口
    滲漏乙情，亦有系爭管線之照片足憑（見原審卷㈠第29至32
    頁），並經於107年5月8日在系爭11號4樓房屋浴室內鑿開系
    爭共用壁之證人唐順接在系爭另案㈠審理中結證稱：伊於107
    年3月23日向上訴人購買系爭4樓房屋，因為樓下住戶表示樓
    下天花板漏水，其有找水電來看，判斷是浴室牆面後方的公
    共管線漏水，所以就把牆壁鑿開，在拆下洗臉台及掛鏡時，
    牆面上掛鏡子的位置有釘子，洗手檯的位置也有1、2個釘子
    ，都是2、3吋長的鋼釘；該牆面約1、2吋厚，只有貼磁磚；
    排水管是靠著牆面設置，水管的左右有砌磚，靠牆面處就只
    有貼磁磚；其鑿開牆面後有看到水管上有洞，洞的大小及位
    置與鋼釘的大小及位置是相當的，還有好幾個洞，該水管是
    公共管線；因為水管的洞變的黑黑的，應該存在很多年了，
    但實際多久不能確定；後來將孔洞補起來，樓下住戶就表示
    沒有漏水了等語甚詳（見本院卷第77頁），互核相符，再參
    酌上訴人於本院自承：梳妝鏡是後來裝設的，應該是上訴人
    的妹妹之前有居住在該處所換裝的等語明確（見本院卷第33
    0頁），足認本件應係上訴人妹妹住居系爭房屋時，換裝浴
    室梳妝鏡於鑽孔時不慎鑽破共同壁內的管線導致系爭管線內
    汙水滲漏，使被上訴人受有損害，審之上訴人妹妹乃上訴人
    之使用人，依民法第224條規定，上訴人就其妹妹之上開過
    失行為應負同一責任，即就本件漏水損害應具可歸責事由。
  ⒊再查，系爭13號3樓房屋浴室之漏水情形約始於106年6月間，
    並止於107年5月8日一情，為上訴人所不爭執（見原審卷㈠第
    139頁反面），而與系爭13號3樓房屋浴室以系爭共用壁直接
    相鄰之系爭11號3樓房屋浴室，其系爭共用壁側亦於106年6
    月間開始漏水，且同持續至107年5月8日方止息此情，經邱
    怡舒、邱欽昱及葉惠美於系爭另案㈠、㈡中陳明屬實，系爭另
    案㈠、㈡均經判決邱怡舒、邱欽昱及葉惠美等勝訴（見本院卷
    第84、93頁），則被上訴人據此主張系爭13號3樓房屋浴室
    天花板上方之漏水，乃系爭管線內液體以此方式滲漏而來等
    語，與上述客觀事證悉無不符，應屬可採，足認系爭13號3
    樓房屋之漏水來源，與系爭11號3樓房屋應屬同一。又上開
    位於系爭管線之孔洞，係於107年5月8日經唐順接鑿開牆面
    後於同日修補完畢乙節，亦有唐順接於系爭另案㈠到庭證述
    明確（見本院卷第280至281頁），復為被告所不爭（見原審
    卷㈠第139頁反面），堪信系爭13號3樓房屋、系爭11號3樓房
    屋不再漏水之結果，與系爭管線孔洞之填補所致，再審酌系
    爭管線孔洞之位置乃系爭共用壁於系爭11號4樓房屋之高度
    處，而位處下方之系爭13號3樓房屋、系爭11號3樓房屋漏水
    之位置，均來自系爭共用壁，且亦皆位在系爭管線孔洞下方
    等節，業經說明如上，則執此與前揭兩屋漏水停止之時期、
    系爭管線孔洞修復之時點綜合以察，足認被上訴人主張系爭
    管線之孔洞即為系爭13號3樓房屋與系爭11號3樓漏水之共同
    來源等語，實為有徵。至上訴人雖主張被鑽洞的共同壁管線
    是排水管而非糞管等語，惟參照系爭13號3樓房屋漏水受損
    照片（見原審卷㈠第75頁），顯示漏水都是有污漬，顯非清
    水，再參照證人唐順接亦證稱：洞是有水出來的，而且很臭
    ，那是糞管等語明確（見本院卷第280至281頁），互核相符
    ，另觀諸系爭大樓屋頂照片，可知除了兩支排水管還有另外
    壹支糞管，三支管的直徑分別是四公分、四公分及七公分（
    見本院卷第247至253頁），該七公分之糞管，核與共同壁內
    之糞管照片（見原審卷㈠第29至30頁）尺寸相當，益證被鑽
    洞之共同壁管線是大樓共用糞管，而非上訴人主張之排水管
    。是綜上稽證，可知系爭13號3樓房屋漏水，乃系爭11號4樓
    房屋浴室牆面後方大樓共用糞管之過失不當鑽孔行為所造成
    ，上訴人具可歸責事由，應對被上訴人所受損害負損害賠償
    責任。
  ⒋又上訴人固提出門牌號碼桃園市○○區○○路00巷00號4樓房屋（
    下稱系爭13號4樓房屋）屋主與水電師傅於系爭13號4樓房屋
    浴室會勘時攝錄之影像暨對話譯文為據，抗辯系爭13號3樓
    房屋之漏水亦可能係自正上方之系爭13號4樓房屋而來等語
    ，惟觀諸上訴人自行製作之對話譯文（見原審卷㈠第134至13
    5頁），系爭13號4樓房屋屋主於影像中，雖曾稱其浴室之洗
    臉盆下方有些許漏水，並表示若填塞洗臉盆下方之水管洞，
    系爭13號3樓房屋之漏水情形將加劇等語，然上詞不過係該
    屋屋主個人本於主觀認知之臆測，與事實是否相符，已非無
    疑，況縱令系爭13號4樓房屋確亦受漏水之苦，其既與系爭1
    1號4樓房屋以系爭共用壁左右相鄰，則該漏水是否同係來自
    緊鄰之系爭管線孔洞，亦存疑義。又系爭13號4樓房屋及其
    上方房屋於數年前颱風侵臺時曾有嚴重漏水等情，復為系爭
    13號4樓房屋屋主於影像中自陳，則系爭13號3樓房屋及系爭
    13號4樓房屋之漏水，倘果為系爭管線「以外」之其他「相
    同」原因所致，何以系爭13號3樓房屋之漏水，並非僅於颱
    風過境時發生，反係持續長達106年6月間至107年5月間之近
    1年餘，足認上訴人上開所稱之情節，顯與經驗法則未符，
    洵無可採。
　㈡承前述，系爭13號3樓房屋漏水，乃系爭11號4樓房屋浴室牆
    面後方大樓共用糞管之過失不當鑽孔行為所造成，上訴人具
    可歸責事由，即應依民法第191條第1項及公寓大廈管理條例
    第12條等規定負損害賠償責任，茲就被上訴人得請求金額析
    述如下：
  ⒈陳阿勸請求財產上損害賠償185,555元部分：
  ⑴陳阿勸主張其所有之系爭13號3樓房屋之浴室（下稱系爭浴室
    ）、浴室兩側之臥室及浴室前方走廊之天花板，均因漏水積
    聚而嚴重發霉，天花板及浴室外部之壁面則因漏水滲漏而廣
    布污漬及壁癌，2間臥室內之木製衣櫃亦因長期浸水而霉損
    不堪，故有如附表所示之項目須耗資修繕等語，業據其提出
    系爭13號3樓房屋天花板、浴室、臥室之照片、房屋平面圖
    （見原審卷㈠第70至82頁、第154頁）及估價單（見原審卷㈠
    第9、132、204頁）可按，堪信屬實，則陳阿勸請求上訴人
    負擔其為修復而支出之費用，即屬有據。觀諸系爭13號3樓
    房屋內部受損照片（見原審卷㈠第70至82頁）及估價單內容
    （見原審卷㈠第9、132、204頁），可見陳阿勸受有損害之處
    乃木質天花板、衣櫥及經油漆粉刷之牆面等易因水分、濕氣
    而受潮毀損之物，即如附表編號2至4、編號13至15所示之範
    圍內，為因漏水而有修復之必要。又審諸系爭11號4樓房屋
    共同壁內共用管線遭穿孔者乃糞管，其流出之液體氣味自是
    難聞，且多有細菌，而經年外流，將近一年行經系爭13號3
    樓房屋之浴室磁磚背後之混擬土，氣味揮之不去，且細菌滋
    生，雖因磁磚乃陶瓷製，表面可維持光滑，然後方之混擬土
    汙臭不堪，若不拆除、重新鋪設，客觀上將無法根本解決問
    題，而為了將汙臭之混擬土刨去重鋪，自然必須將磁磚打除
    ，故如附表編號1、編號5至8編所示之範圍內，亦均有修復
    之必要。至浴室既係日常用水洗浴之處所，依理為期長期使
    用，其內直接接觸水分或間接受水氣影響之設備、管線及裝
    潢，應皆具基本之防水、防潮設計，而不因水漬損其功能，
    陳阿勸復不能證明如何有功能受損之情形，則陳阿勸就如附
    表編號9至12所示重置衛浴設備、冷熱水管及配線插座等合
    計26,000元，即非屬必要之支出。
　⑵基上，應認陳阿勸請求財產上損害賠償之損害項目，僅於如
    附表編號1至8、編號13至15所示之範圍內，始為因漏水而有
    修復之必要。至上訴人雖抗辯系爭13號3樓房屋之漏水處僅
    有系爭浴室之系爭共用壁側，至多僅會波及浴室之兩側牆面
    ，是陳阿勸所稱系爭浴室兩側之臥室、浴室前方走廊之損害
    ，均與本件漏水無因果關係等語，然查，系爭13號3樓房屋
    於漏水期間，系爭浴室上方天蓬因漏水而大範圍積水，該積
    水更進而持續、大量自天蓬滴落，至須以傘遮擋、以盆盛接
    之程度等情，有前開照片足佐（見原審卷㈠第71至72頁），
    堪見自系爭管線滲流至系爭浴室之水量顯然非微，又系爭浴
    室兩側之臥室，臨馬路側為陳秉燁之臥室（下稱系爭臥室Ａ
    ），另側則為陳育錚之臥室（下稱系爭臥室Ｂ）此節，經被
    上訴人說明無誤（見原審卷㈠第208頁），而各臥室於鄰浴室
    牆面側均擺有木製衣櫃，系爭臥室Ｂ之衣櫃今已拆除，然牆
    面仍留有壁癌；系爭臥室Ａ之衣櫃尚未更換，衣櫃角落處有
    黑色霉痕，天花板則於鄰浴室側有大面積、片狀之灰黃色水
    漬，並以細長形之水痕延伸至鄰馬路側等情，亦經原審於10
    9年7月31日至系爭13號3樓房屋履勘確認無誤，並有照片、
    平面圖附卷可考（見原審卷㈠第215至223頁），復衡以水具
    流動性，若無阻礙，漫溢至遠處亦非無可能之常理，堪信被
    上訴人主張漏水以系爭浴室為中心，往兩側臥室及門前走廊
    擴散等語，與上開水漬、霉損離系爭浴室越遠處，程度即越
    輕微之情形盡為相合，亦無違背經驗法則之處，確足採據。
    上訴人徒以系爭另案㈠、㈡中認定之損害範圍僅及於系爭11號
    3樓房屋浴室之兩側牆壁為由，辯稱本件情形亦應為相同認
    定云云，委無可取。
  ⑶按不法毀損他人之物者，被害人得請求賠償其物因毀損所減
    少之價額，民法第196條定有明文；又依上開規定請求賠償
    物被毀損所減少之價額，得以修復費用為估定之標準，但以
    必要者為限（例如：修理材料以新品換舊品，應予折舊），
    此有最高法院77年度第9次民事庭會議決議可資參照。經查
    ，陳阿勸所有之系爭13號3樓房屋因本件漏水有如附表編號1
    至8、編號13至15所示之項目須維修，已如上述，上開項目
    之修繕費用除如附表編號7所示之「壁面貼磁磚」22,400元
    、編號13所示之「木製天花板回復（房間及客廳）」28,000
    元、編號15所示之「房間衣櫥」7萬元屬零件費用外，其餘1
    42,000元均為拆除、清運及回復等工資等情，有上揭估價單
    在卷可參（見原審卷㈠第204頁），基此，被上訴人就壁面貼
    磁磚、木製天花板回復（房間及客廳）、房間衣櫥部分之修
    復費用既係以新品汰換舊品，自應將折舊部分予以扣除。又
    依行政院所頒固定資產耐用年數表及固定資產折舊率之規定
    ，附表編號7(下稱系爭磁磚)屬磚構造之耐用年數為25年，
    自系爭不動建築完成日即68年12月24日(見原審卷㈠第14頁)
    ，迄本件漏水發生時即106年6月，已使用38年6月遠超過耐
    用年數，故僅得請求零件價額之10分之1，則系爭磁磚修復
    零件費用22,400元萬元於扣除折舊額後，應為2,240元（計
    算式：22,400元x0.l=2,240元）。另附表編號13(下稱系爭
    天花板)、附表編號15(下稱系爭衣櫥)均屬木材加工設備之
    耐用年數均為7年，自陳阿勸自承係於91年10月施作裝修完
    成(見原審卷㈠第188頁)迄本件漏水發生時即106年6月，均已
    使用15年4月，遠超過耐用年數，僅得請求零件價額之10分
    之1，則系爭天花板修復零件費用28,000元於扣除折舊額後
    應為2,800元（計算式：28,000元x0.l=2,800元）、系爭衣
    櫥修復零件費用70,000元於扣除折舊額後應為7,000元（計
    算式：70,000元x0.l=7,000元）。綜上，陳阿勸得請求財產
    上損害賠償金額計為154,040元（計算式：142,000元＋2,240
    元＋2,800元＋7,000元=154,040元）。
  ⑷末查，陳阿勸主張之修繕費用加總金額為288,400元，惟開立
    估價單之工程行係以總價285,000元承包等情，亦經明載於
    該估價單明確（見原審卷㈠第204頁），而被上訴人既未能說
    明此差額係如何分別折價於各項目中，則應以比例同扣除之
    ，即認陳阿勸於請求152,224元之範圍內（計算式：154,040
    元×285,000元/288,400元＝152,224元，小數點以下四捨五入
    ，下同），方為可採。
  ⒉被上訴人各請求非財產上損害賠償5萬元部分：
  ⑴按不法侵害他人之身體、健康、名譽、自由、信用、隱私、
    貞操，或不法侵害其他人格法益而情節重大者，被害人雖非
    財產上之損害，亦得請求賠償相當之金額，民法第195條第1
    項前段規定甚明。查本件被上訴人因所居之系爭13號3樓房
    屋漏水，不僅須忍受環境潮濕之苦、積水蔓延之不便，更須
    耗時耗力避免漏水加劇危害，近一年之長期生活品質必因之
    生負面影響，應認系爭管線所生之漏水對被上訴人居住安寧
    之人格法益侵害之情節已屬重大，而非僅係財產權遭侵害所
    引致之不適。準此，被上訴人依民法第195條第1項前段規定
    請求上訴人賠償精神慰撫金，即屬有據。
　⑵次按，不法侵害他人之人格權，被害人受有非財產上損害，
    請求加害人賠償相當金額之慰撫金時，法院對於慰撫金之量
    定，應斟酌實際加害情形、所造成之影響、被害人所受精神
    上痛苦之程度、雙方之身分、地位、經濟狀況及其他各種情
    形，以核定相當之數額（有最高法院47台上字第1221號、51
    台上字第223號判決意旨可資參照）。經查，被上訴人雖主
    張伊等一家的漏水情況，遠較11號3樓嚴重，上廁所都還需
    要撐傘，且漏水都有外溢臥房，而衣櫃也都受損，11號3樓
    屋主另案獲准每人5萬元慰撫金，被上訴人所受精神上痛苦
    遠高於11號3樓的屋主，爰各請求非財產上損害賠償5萬元等
    語。然依經驗法則，11號3樓房屋是在系爭11號4樓房屋正下
    方，衡情所受漏水損害當較為嚴重，被上訴人上開主張顯與
    經驗法則有違，尚無足採。茲審酌系爭13號3樓房屋漏水持
    續近1年之期間、嚴重時須以眾多盆桶盛接之程度（見原審
    卷㈠第74頁），暨陳阿勸為系爭13號3樓房屋所有權人，其與
    長子陳明宏、次子陳秉燁，及陳明宏長女陳育錚、次女陳意
    潔共同居住並設籍在系爭13號3樓房屋，有被上訴人之戶口
    名簿可按（見原審卷㈠第28頁），其中陳阿勸學歷為國小肄
    業，現為家庭主婦、陳明宏為國中肄業，收入約每月25,000
    元、陳秉燁為高中畢業，收入約每月38,000元、陳育錚及陳
    意潔均為小學生並非負擔生活起居責任之人；上訴人則為碩
    士畢業，現職為教師，收入約每月5萬元等一切情狀（見原
    審卷㈠第108頁、第112頁反面、第139頁反面），為兩造所不
    爭（見本院卷第334至335頁），認陳阿勸、陳明宏、陳秉燁
    各得請求之精神慰撫金應以30,000元為適當，陳育錚及陳意
    潔各得請求之精神慰撫金應以12,000元為適當。
  ⒊末查上訴人雖主張被上訴人為與有過失，就系爭管線孔洞所
    致之損失應負10分之1之過失責任，其餘被上訴人應依相同
    比例承擔之等語，惟按損害之發生或擴大，被害人與有過失
    者，法院得減輕賠償金額，或免除之；此項規定，於被害人
    之代理人或使用人與有過失者準用之，固為民法第217條第1
    項及第3項所明定。查系爭13號3樓房屋漏水，乃系爭11號4
    樓房屋浴室牆面後方大樓共用糞管之過失不當鑽孔行為所造
    成，上訴人具可歸責事由，業如前述，上訴人即應依民法第
    191條第1項及公寓大廈管理條例第12條等規定負全部賠償責
    任，被上訴人對此損害之發生或擴大並無任何可歸責原因，
    則上訴人猶主張被上訴人為與有過失云云，洵無足採，本件
    即無得減輕賠償金額，附此敘明。
六、綜上所述，被上訴人依民法侵權行為規定、第191條第1項及
    公寓大廈管理條例第12條等規定，請求上訴人給付陳阿勸18
    2,224元（計算式：152,224元＋30,000元＝182,224元）、給
    付陳秉燁及陳明宏各30,000元、給付陳意潔及陳育錚各12,0
    00元，為有理由，應予准許；逾此範圍之請求，為無理由，
    應予駁回。原審就上開應准許部分，所為上訴人一部敗訴之
    判決並為准免假執行之宣告，並無不當，上訴論旨指摘原判
    決此部分不當，求予廢棄改判，為無理由。又原判決關於上
    開應予准許部分，為附帶上訴人一部勝訴一部敗訴之判決，
    自有未洽，附帶上訴意旨指摘原判決此部分不當，求予廢棄
    改判，為有理由，爰由本院廢棄改判如主文第三項所示。至
    於附帶上訴其餘不應准許部分，原審為附帶上訴人敗訴之判
    決，並無不合。附帶上訴人仍執陳詞，指摘原判決此部分不
    當，求予廢棄改判，為無理由，應駁回其該部分之附帶上訴
    。
七、本件事證已臻明確，兩造其餘之攻擊或防禦方法及所用之證
    據，經本院斟酌後，認為均不足以影響本判決之結果，爰不
    逐一論列，併此敘明。
八、據上論結，本件上訴為無理由、附帶上訴為一部有理由、一
    部無理由，依民事訴訟法第450條、第449條第1項、第79條
    ，判決如主文。
中　　華　　民　　國　　111 　年　　9 　　月　　14　　日
                  民事第十六庭  
                      審判長法  官  朱耀平
                            法  官  羅立德
                            法  官  呂明坤  
正本係照原本作成。
不得上訴。
中　　華　　民　　國　　111 　年　　9 　　月　　14　　日
　　　　　　　　　　　　　
　　　　　　　　　　　　　  書記官  張淑芳　　　


附表
　　　
編號 工程名稱 內容 數量  單價(新臺幣)/元 小計(新臺幣)/元 1   打除工程 浴室壁面磁磚打除 1 式 32,000 32,000 2  木製衣櫥及天花板拆除 1 式 27,500 27,500 3  廢棄物清運  2 台 2,500 5,000 4  人工搬運（粗工）運除及備料 4 工 2,000 8,000 5   浴室工程 泥作粗胚 1 式 42,000 42,000 6  防水施工（一底二塗） 1 間 8,000 8,000 7  壁面貼磁磚30cm*60cm 7 坪 3,200 22,400 8  抹縫 1 間 6,000 6,000 9   水電工程 衛浴拆除  1 式 26,000 26,000 10  冷熱水管安裝     11  配線插座安裝     12  衛浴安裝工資     13  雜項工程 木製天花板回復 房間及客廳 1 式 28,000 28,000 14  油漆施工  1 式 13,500 13,500 15  房間衣櫥  1 座 70,000 70,000 合計      288,400